臺灣高等法院民事判決　　　　　　　　100年度重上字第489號
上　訴　人　戴永安
訴訟代理人　崔百慶律師
被　上訴人　李偉玲
訴訟代理人　江燕偉律師
上列當事人間請求給付貨款事件，上訴人對於中華民國100年6月
9日臺灣臺北地方法院99年度重訴字第991號第一審判決提起上訴
，經本院於100年12月6日言詞辯論終結，判決如下：
    主      文
上訴駁回。
第二審訴訟費用由上訴人負擔。
    事實及理由
一、上訴人主張：被上訴人係訴外人明騰工業股份有限公司（下
    稱明騰公司）董事長湯建君之配偶，並為董事，有關明騰公
    司在大陸之事務，多由被上訴人負責處理。明騰公司於民國
    97年間向訴外人東莞長安東遠光電製品廠（下稱東遠光電廠
    ）購模具產品，截至98年7月9日為止，僅給付貨款港幣30萬
    元，尚欠港幣1,914,267元（下稱系爭貨款債權）未清償，
    東遠光電廠與被上訴人於98年7月9日簽署協議書（下稱系爭
    協議書），由被上訴人擔任該項貨款之連帶保證人，言明若
    明騰公司在98年8月31日前分二期付清，則以8折結算，未按
    時間支付，則仍須給付全額。後明騰公司並未給付系爭貨款
    ，東遠光電廠乃於99年3月3日將其對明騰公司及被上訴人之
    系爭貨款債權讓與上訴人，上訴人曾於99年5月18日將債權
    讓與之事實通知被上訴人，被上訴人為系爭貨款之連帶保證
    人，自有給付義務。為此，依系爭協議書及債權讓與契約之
    法律關係，及民法第273條第1項、第367條規定，請求被上
    訴人給付貨款等語。
二、被上訴人則以：上訴人與東遠光電廠間所為債權讓與乃信託
    讓與，係為進行本件訴訟而為，違反我國信託法第5條第3款
    、大陸地區信託法第11條第4款規定，其信託讓與行為無效
    ，不得提起本件訴訟。再者，明騰公司並未於系爭協議書上
    簽約用印，無與東遠光電廠就系爭貨款爭議達成協議，被上
    訴人自不負保證責任，被上訴人已向東遠光電廠說明系爭貨
    款與被上訴人無關，須與明騰公司對帳後始能確認貨款金額
    ，惟東遠光電廠仍以不法之行為脅迫被上訴人在系爭協議書
    上簽名，被上訴人自始無意亦無須就系爭貨款負保證之責。
    被上訴人否認明騰公司有積欠上訴人系爭貨款債權未清償，
    上訴人有舉證責任，且系爭協議書所載金額與上訴人主張之
    金額不同，其主張顯不實在，被上訴人自不須負給付之責。
    另東遠光電廠所保管明騰公司所有之72件模具，其中39件模
    具遭黃埔海關駐長安辦事處緝私分局查扣，然東遠光電廠仍
    有33件模具應返還於明騰公司，是明騰公司對東遠光電廠縱
    負有貨款債務，但亦有取回模具之權利，兩種債權顯互負同
    時履行抗辯權，為併存之權利，依債之性質，顯不得讓與，
    上訴人應不得受讓系爭貨款債權。至於該遭查扣之39件模具
    部分，有13件為明騰公司向東遠光電廠採購之模具，4件為
    全如公司，8件為逸騰公司所開模具，東遠光電廠明知上開
    25件模具來源竟將之交付海關，造成明騰公司港幣39萬2000
    元之損失，被上訴人得主張抵銷。又上訴人主張從未對明騰
    公司提起訴訟請求，則其取得對明騰公司之貨款債權，亦已
    罹於時效，明騰公司得拒絕清償，此項抗辯被上訴人自得援
    用，被上訴人自無清償義務等語置辯。
三、上訴人於原審訴請判命被上訴人給付港幣221萬4267元，及
    自起訴狀繕本送達翌日起至清償日止，按年息5％計算之利
    息，願供擔保，以代釋明，請准宣告假執行等語，原審為上
    訴人全部敗訴判決。上訴人上訴，其聲明求為判決：(1)原判
    決關於駁回上訴人下列第2項之訴部分廢棄；(2)被上訴人應
    給付上訴人港幣1,914,267元，及自起訴狀繕本送達翌日起
    至清償日止，按年息百分之五計算之利息；(3)願供擔保請准
    宣告假執行。被上訴人對上訴人之上訴，其答辯聲明求為判
    決駁回上訴，如受不利判決，請准供擔保宣告免為假執行。
四、下列事項為兩造所不爭執，應可信為真實：
(一)被上訴人係明騰公司之董事長湯建君之配偶，且為公司之董
    事。
(二)被上訴人有於系爭協議上簽名。
(三)東遠光電廠與於99年3月3日簽署「債權讓與書」，表明將其
    對明騰公司及被上訴人之系爭貨款債權讓與上訴人，上訴人
    於99年5月17日通知明騰公司及被上訴人。
五、茲說明兩造間之爭點及本院之判斷如下：
(一)上訴人以自已名義提起本件訴訟，是否係基於訴訟信託而為
    ？若屬肯定，是否違背臺灣信託法第5條第3款或大陸信託法
    第11條第4款規定？
 (1)按所謂訴訟信託（或任意訴訟擔當）乃指第三人就他人實體
    法上權利或法律關係，經由權利歸屬主體之授權而被容許以
    自己名義成為訴訟當事人，就該權利或法律關係有訴訟遂行
    權，但權利歸屬主體並無將權利讓與該第三人享有之情形而
    言，此與民法第294條第1項所稱「債權讓與」行為，其意在
    使受讓人取得並享有讓與之債權不同。經查：本件上訴人主
    張其受讓東遠光電廠對明騰公司及被上訴人之系爭貨款債權
    ，固提出「債權讓與書」一紙為證。惟上訴人自承其係東遠
    光電廠之財務主管，負有討債職務，因公司不希望有訴訟，
    為了作帳方便把債權讓與上訴人，受讓債權之原因是委託上
    訴人來當原告，所以是信託讓與，如果有向被上訴人收取系
    爭貨款亦會將款項交還東遠光電廠，否則也可將債權還給東
    遠光電廠等語（見原審卷第35頁背面、第44頁、第56頁、本
    院卷第55頁背面），足見東遠光電廠簽署前開「債權讓與書
    」給上訴人，並非欲讓上訴人取得並享有讓與之債權，僅係
    為使上訴人得充任訴訟當事人無訛，參照前開說明，其二者
    間之法律關係，應係訴訟信託，而非債權讓與，尚不生債權
    讓與之效力，即系爭貨款債權縱使存在，上訴人亦未因而取
    得該權利。
 (2)次按信託行為以進行訴願或訴訟為主要目的者，無效，信託
    法第5條第3款定有明文；而專以訴訟或以討價為目的設立信
    託者，信託無效，大陸地區信託法第11條第4款亦有明文。
    本件上訴人與東遠光電廠間之法律關係，係為進行訴訟而為
    ，屬訴訟信託等情，業如前述，則不論依據我國或大陸地區
    之信託法規定，該信託契約均屬無效。再者，信託法第2條
    僅規定，信託，除法律另有規定外，應以契約或遺囑為之，
    並未限定信託須以書面為之，尚難僅以上訴人與東遠光電制
    品廠間有無書面契約，作為認定信託契約有無之依據。
(二)故而，本件縱使東遠光電廠對明騰公司及被上訴人確有系爭
    貨款債權存在，上訴人亦未取得該債權等情，業如前述，則
    上訴人主張其因受讓而成為系爭貨款債權之權利人，得請求
    被上訴人給付貨款云云，自無可採。
(三)上訴人之前開主張既無理由，即應受敗訴判決，則兩造間其
    他爭點即爭點二（上訴人主張被上訴人係其與明騰公司間，
    關於模具貨款債權之連帶保證人，是否有理由？若屬肯定，
    則東遠光電廠對明騰公司尚有多少貨款債權？）、爭點三（
    被上訴人主張，若上訴人確有系爭債權存在，則其得行使同
    時履行抗辯，並以明騰公司對東遠光電廠損害賠償債權即港
    幣392,000元抵銷，是否有理？）、爭點四（被上訴人為時
    效抗辯是否有理由？），即核無再予審酌認定之必要，併予
    敘明。
六、綜上所述，上訴人依系爭協議書及債權讓與契約之法律關係
    ，及民法第273條第1項、第367條規定，請求被上訴人給付
    港幣1,914,267元及法定遲延利息，為無理由。原審就此部
    分請求為上訴人敗訴判決並駁回其假執行之聲請，理由雖有
    不同，但結論則無不同，上訴意旨指摘原判決不當，聲明廢
    棄改判，為無理由，應予駁回。
七、本件事證已明，上訴人聲請訊問證人黃素珍，欲證明明騰公
    司確有同意系爭協議書之內容，即核無必要，應予駁回，併
    予敘明。
八、據上論結，本件上訴為無理由。依民事訴訟法第449條第1項
    、第78條，判決如主文。
中    華    民    國   100    年    12    月    20    日
                    民事第九庭
                        審判長法  官  黃熙嫣
                              法  官  朱耀平
                              法  官  李國增
正本係照原本作成。
如不服本判決，應於收受送達後20日內向本院提出上訴書狀，其
未表明上訴理由者，應於提出上訴後20日內向本院補提理由書狀
（均須按他造當事人之人數附繕本）上訴時應提出委任律師或具
有律師資格之人之委任狀；委任有律師資格者，另應附具律師資
格證書及釋明委任人與受任人有民事訴訟法第466條之1第1項但
書或第2項（詳附註）所定關係之釋明文書影本。如委任律師提
起上訴者，應一併繳納上訴審裁判費。
中    華    民    國   100    年    12    月    21    日
                              書記官 李佳樺
附註：
民事訴訟法第466條之1（第1項、第2項）：
對於第二審判決上訴，上訴人應委任律師為訴訟代理人。但上訴
人或其他法定代理人具有律師資格者，不在此限。
上訴人之配偶、三親等內之血親、二親等內之姻親，或上訴人為
法人、中央或地方機關時，其所屬專任人員具有律師資格並經法
院認為適當者，亦得為第三審訴訟代理人。